---
title: "Análise de correlação canônica"
author: "Matheus Nunes Paiva"
date: "2024-05-19"
output: 
  html_document:
    highlight: textmate
    theme: flatly
    number_sections: yes
    toc: yes
    code_folding: hide
    toc_float:
      collapsed: yes
      smooth_scroll: yes
editor_options: 
  markdown: 
    wrap: 72
---

```{=html}
<style>
body {
  font-family: "Roboto Thin", sans-serif;
  font-size: 16px;
}
</style>
```
```{=html}
<style>
body {
  text-align: justify;
}
</style>
```

```{r setup, include=FALSE}
knitr::opts_chunk$set(warning = FALSE, message = FALSE)
options(digits  = 4)
knitr::opts_chunk$set(dpi = 275)
knitr::opts_chunk$set(fig.width = 11, fig.height = 8)
```
# Introdução
A Análise de Correlação Canônica (ACC) é uma técnica estatística multivariada sofisticada que tem como objetivo principal descobrir e quantificar a associação entre dois conjuntos de variáveis. Através da criação de combinações lineares, também conhecidas como variáveis canônicas, a ACC maximiza a correlação entre os conjuntos de variáveis. Esta técnica é empregada em uma variedade de campos, incluindo economia, ecologia e psicologia, para analisar a interação entre variáveis multidimensionais e auxiliar na tomada de decisões baseadas em dados. A ACC, portanto, atua como uma ferramenta para explorar a estrutura de correlação entre dois conjuntos de variáveis, fornecendo uma compreensão mais profunda da natureza dessas relações.


# Carregando pacotes

```{r}
library(tidyverse)
library(readxl)
library(DT)
library(ggcorrplot)
library(corrplot)
library(CCA)
library(CCP)
library(candisc)

```

# Conjunto de dados

Os dados utilizados são do pacote palmerpenguins, que contém informações sobre pinguins. O conjunto de dados contém 344 observações e 8 variáveis. As variáveis que serão utilizadas são:
bill_length_mm: comprimento do bico em milímetros.
bill_depth_mm: profundidade do bico em milímetros.
flipper_length_mm: comprimento da nadadeira em milímetros.
body_mass_g: massa corporal em gramas.

Essas variáveis serão divididas em dois conjuntos de dados, X e Y, para a análise de correlação canônica.

```{r}
data("penguins", package = 'palmerpenguins')
Dados<- penguins
Dados <- na.omit(Dados)
Dados<- Dados[,c(3:6)]
datatable(Dados,
           class = "row-border hover",
      options = list(
        scrollX = TRUE,
        dom = 'ltipr'
      ))
```


# Gráfico da matriz de correlação

```{r}
X<- Dados[,1:2]
Y<- Dados[,3:4]
XY<- cbind(X,Y)
 ggcorrplot(
            cor(XY),
            hc.order = T,
            type = "lower",
            lab = T,
            colors = c("#003262", "#FFFFFF", "#D21E1C")
          )
```

# Análise de correlação canônica

```{r}
CCA<-cancor(X,Y, set.names = c("X", "Y"))
CCA
```
A saída anterior apresenta a correlação do par de variáveis canônicas e o teste de hipótese para a significância da correlação canônica. No nosso exemplo, apenas um par de variável canônica foi significativo, utilizando um alpha de 0.05. A correlação do par de variável canônica foi de 0.788 e a porcentagem da variância explicada foi de aproximadamente 99%.

# Coeficientes canônicos
```{r}
coef(CCA, type = "both", standardize = T)
```
# Gráficos para a verificação da qualidade do ajuste

```{r}
plot(CCA,  main = "Análise de correlação canônica")
```
Este gráfico é o gráfico de dispersão dos escores canônicos. Ele mostra a relação entre os escores canônicos de X e Y. Se os escores canônicos de X e Y estiverem correlacionados, os pontos estarão alinhados em uma linha. Se os escores canônicos de X e Y não estiverem correlacionados, os pontos estarão dispersos. Por padrão a função traça uma elipse que capta 68% dos dados, quanto mais achatada estiver essa elipse, maior a correlação entre os escores canônicos.

Perceba que este gráfico foi feito apenas para o par de variáveis canônicas significativo, caso houvesse mais de um par significativo, deverá ser feito um gráfico para cada par.

```{r}
heplot(CCA, col=c("red", "black"),var.vectors = "X" ,main = "Hypothesis- Error (HE) plots for canonical correlation analysis")
```


```{r}
heplot(CCA, col=c("red", "black"),var.vectors = "Y" ,main = "Hypothesis- Error (HE) plots for canonical correlation analysis")
```
Os 2 gráficos anteriores são os gráficos de hipótese-erro (HE). Eles mostram a relação entre os escores canônicos e as variáveis originais. Se as variáveis originais estiverem correlacionadas com os escores canônicos, elas estarão alinhadas com os vetores canônicos. Quanto maior o tamanho da reta, mais significativa é a variável original para a variável canônica.

A elipse no centro do gráfico é a elipse para os erros, quanto menor a elipse, melhor o ajuste do modelo.



