---
title: "Análise de Componentes Principais"
author: "Matheus Nunes Paiva"
date: "2024-05-12"
output: 
  html_document:
    highlight: textmate
    theme: flatly
    number_sections: yes
    toc: yes
    code_folding: hide
    toc_float:
      collapsed: yes
      smooth_scroll: yes
      runtime: shiny
editor_options: 
  markdown: 
    wrap: 72
---

```{=html}
<style>
body {
  font-family: "Roboto Thin", sans-serif;
  font-size: 16px;
}
</style>
```
```{=html}
<style>
body {
  text-align: justify;
}
</style>
```

```{r setup, include=FALSE}
knitr::opts_chunk$set(warning = FALSE, message = FALSE)
options(digits  = 4)
knitr::opts_chunk$set(dpi = 275)
knitr::opts_chunk$set(fig.width = 11, fig.height = 8)
```

# Introdução

A Análise de Componentes Principais (ACP) é uma técnica estatística que
permite simplificar a complexidade dos dados ao reduzir o número de
dimensões sem perder a maior parte da informação original. Os
componentes principais são os novos eixos que retêm a maior variância
dos dados originais. A quantidade de variância mantida por cada
componente é quantificada pelo autovalor ou valor próprio.

A ACP permite a visualização gráfica dos componentes principais, algo
que é desafiador quando lidamos com mais de três variáveis. Esta técnica
é particularmente útil quando temos um conjunto de variáveis altamente
correlacionadas, indicando a presença de redundância nos dados. Uma
correlação mais forte entre as variáveis permite que um menor número de
componentes seja usado para explicar a maior parte da variância. Isso
torna a ACP uma ferramenta poderosa para a simplificação e interpretação
de dados complexos.

# Carregando os pacotes

```{r}
library(tidyverse)
library(readr)
library(FactoMineR)
library(factoextra)
library(DT)
library(ggplot2)
library(ggcorrplot)
library(corrplot)
library(gt)
```

# Carregando os dados

O conjunto de dados utilizado nesta análise contém informações sobre
incêndios florestais na região de Montesinho, em Portugal. O conjunto de
dados contém 517 observações e 13 variáveis, incluindo informações sobre
a localização dos incêndios, o mês em que ocorreram, o tamanho do
incêndio, o dia da semana, entre outras informações.

As variáveis são as seguintes:

1.  X - coordenada espacial do eixo x dentro do mapa do parque
    Montesinho: 1 a 9

2.  Y - coordenada espacial do eixo y dentro do mapa do parque
    Montesinho: 2 a 9

3.  month - mês do ano: ‘jan’ a ‘dez’

4.  day - dia da semana: ‘seg’ a ‘dom’

5.  FFMC - índice FFMC do sistema FWI: 18.7 a 96.20

6.  DMC - índice DMC do sistema FWI: 1.1 a 291.3

7.  DC - índice DC do sistema FWI: 7.9 a 860.6

8.  ISI - índice ISI do sistema FWI: 0.0 a 56.10

9.  temp - temperatura em graus Celsius: 2.2 a 33.30

10. RH - umidade relativa em %: 15.0 a 100

11. wind - velocidade do vento em km/h: 0.40 a 9.40

12. rain- chuva externa em mm/m2: 0.0 a 6.4

13. área - a área queimada da floresta (em ha): 0.00 a 1090.84.

```{r}
dados <- read.csv("forestfires.csv", sep = ",")
datatable(dados,
           class = "row-border hover",
      options = list(
        scrollX = TRUE,
        dom = 'ltipr'
      ))
```

Vamos extrair apenas as variáveis numéricas para a análise.

```{r}
dados_num <- dados[,c(5:13)]
datatable(dados_num,
           class = "row-border hover",
      options = list(
        scrollX = TRUE,
        dom = 'ltipr'
      ))
```

# Alguns resultados preliminares

## Matriz de correlação

```{r}
 ggcorrplot(
            cor(dados_num),
            hc.order = T,
            type = "lower",
            lab = T,
            colors = c("#003262", "#FFFFFF", "#D21E1C")
          )

```

Pela matriz de correlação é possível observar que a maioria das
variáveis estão fracamente correlacionadas entre si, o que pode ser ruim
para a análise de componentes principais, pois quanto mais
correlacionadas as variáveis, mais fácil é a interpretação dos
componentes.

## Matriz de variância-covariância

```{r}
Mcov<-cov(dados_num)
Mcov<-round(Mcov, 4)
datatable(Mcov,
           class = "row-border hover",
      options = list(
        scrollX = TRUE,
        dom = 'ltipr'
      ))

```

Calculado a variância total e variância generalizada respectivamente.

```{r}

sum(diag(Mcov))

det(Mcov)

```

# Análise de Componentes Principais

```{r}
res.pca<-PCA(dados_num, graph = F)
eig.val <- as.data.frame(get_eigenvalue(res.pca))
row.names(eig.val) <- c("Componente.1", "Componente.2", "Componente.3", "Componente.4", "Componente.5", "Componente.6", "Componente.7", "Componente.8", "Componente.9")
nomes<-rownames(eig.val)
eig.val<-cbind(nomes, eig.val)
colnames(eig.val)<-c("Componente", "Autovalor", "Percentual", "Acumulado")
gt(eig.val) %>%
  tab_header(title = "Resumo dos componentes") %>%
  fmt_number(columns = c(2:4), decimals = 4) %>%
  opt_stylize(style = 3, color = "blue") %>%
  tab_options(table.width ="500px") 

```

A tabela resumo dos componentes apresetna os autovalores, o percentual
de variância explicada por cada componente e o percentual acumulado de
variância explicada.

O ideal é selecionar os componentes que possuem autovalores maiores que
1, pois estes são os componentes que explicam mais variância do que uma
variável original, ou também selecionar os componentes que explicam no
mínimo 70% da variância total.

Para este exemplo irei ultilizar os 5 primeiros componentes.

```{r}
fviz_eig(res.pca, addlabels = TRUE, xlab='Componentes', ylab = 'Percentual da variância explicada', ylim = c(0, 50))

```

Acima está o gráfico de autovalores, que mostra a quantidade de
variância explicada por cada componente.

```{r}
fviz_pca_var(res.pca, col.var = "contrib",
             axes = c(1, 2),
             gradient.cols = c("#003262", "#E7B800", "#D21E1C"),
             repel = TRUE 
)
```

```{r}
fviz_pca_var(res.pca, col.var = "contrib",
             axes = c(3, 4),
             gradient.cols = c("#003262", "#E7B800", "#D21E1C"),
             repel = TRUE 
)
```

Acima estão 2 gráficos para os componentes 1 e 2 e 3 e 4,
respectivamente. Os gráficos mostram a contribuição de cada variável
para a formação dos componentes, quanto menor a reta que liga a variável
ao componente, menor é a contribuição da variável para a formação do
componente.

O ideal seria plotar um gráfico para cada combinação de componentes, mas
para este exemplo irei plotar apenas para os componentes 1 e 2 e 3 e 4.

```{r}
colors = c("#003262", "#FFFFFF", "#FF0000")
pal = colorRampPalette(colors)
grad_colors = pal(1000)
corrplot(res.pca$var$cos2, is.corr=FALSE, col=grad_colors)
```

O gráfico acima mostra a contribuição de cada variável para a formação
dos componentes. Quanto mais próximo de 1, maior é a contribuição da
variável para a formação do componente.

```{r}
fviz_contrib(res.pca, choice = "var", axes = 1, top = 10,
             title ="Contribuição das variáveis para o componente 1"
)
```

```{r}
fviz_contrib(res.pca, choice = "var", axes = 2, top = 10,
             title ="Contribuição das variáveis o componente 2"
)
```

```{r}
fviz_contrib(res.pca, choice = "var", axes = 3, top = 10,
             title ="Contribuição das variáveis o componente 3"
)
```

Os gráficos acima mostram a contribuição de cada variável para a
formação dos componentes. Quanto mais próximo de 1, maior é a
contribuição da variável para a formação do componente. A linha
tracejada em vermelho é o valor esperado de contribuição, ou seja,
1/número de variáveis. Para este exemplo eu plotei apenas para os
componentes 1, 2 e 3.

# Referências

Cortez,Paulo and Morais,Anbal. (2008). Forest Fires. UCI Machine
Learning Repository. <https://doi.org/10.24432/C5D88D>.
